臺灣桃園地方法院民事判決　　　　　　　95年度訴字第1117號
原　　　告　　癸○○○
兼訴訟代理人　庚○○
原　　　告　　壬○○
被　　　告　　己○○
訴訟代理人　　乙○○
兼訴訟代理人　丙○○
被　　　告　　戊○○
上列當事人間履行契約事件，經本院於民國96年2 月1 日言詞辯
論終結，判決如下：
    主  文
原告之訴駁回。
訴訟費用由原告負擔。
    事  實
甲、原告方面：
一、聲明：
  (一)被告丙○○、戊○○、己○○應將坐落桃園縣觀音鄉○○段
    （下稱藍埔段）1500地號土地，面積1,197 平方公尺，權利
    範圍各為6 分之1 ；及藍埔段1506地號土地，面積681 平方
    公尺，權利範圍各為6 分之1 之所有權移轉予原告壬○○。
  (二)原告庚○○應給付被告丙○○新台幣（下同）34萬元之同時
    ，被告丙○○、戊○○、己○○應將坐落藍埔段1532地號土
    地，面積1,838 平方公尺，權利範圍各為6 分之1 之所有權
    移轉予原告庚○○。
  (三)被告丙○○、己○○應將坐落藍埔段1520之1 地號土地，面
    積34平方公尺，權利範圍各12分之1 ；及藍埔段1520之2 地
    號土地，面積68平方公尺，權利範圍各12分之1 ；及藍埔段
    1520之4 地號土地，面積22平方公尺，權利範圍各12分之1
    ；及藍埔段1520之6 地號土地，面積52平方公尺，權利範圍
    各12分之1 ；及藍埔段1520之7 地號土地，面積281 平方公
    尺，權利範圍各12分之1 之所有權移轉予原告癸○○○。
  (四)原告壬○○將坐落藍埔段1501地號土地，面積1,596 平方公
    尺，權利範圍6 分之1 移轉所有權予被告己○○之同時，被
    告己○○應給付原告壬○○3 萬元。
  (五)原告壬○○將坐落藍埔段1505地號土地，面積1,600 平方公
    尺，權利範圍6 分之1 移轉所有權予被告丙○○之同時，被
    告丙○○應給付原告壬○○8 萬元。
二、陳述：
  (一)坐落藍埔段1500、1501、1505、1506及1532地號農地及藍埔
    段1520之1 、1520之2 、1520之4 、1520之6 、1520之7 地
    號建地共10筆土地（下稱系爭土地）現登記為兩造共有，權
    利範圍及面積各如附表所示。
  (二)系爭土地係因繼承取得，於民國89年間辦理土地繼承登記前
    ，兩造於桃園縣觀音鄉老家約定就藍埔段1500、1506地號土
    地由原告壬○○分得；藍埔段1501地號土地由被告己○○分
    得；藍埔段1505地號土地由被告丙○○分得；藍埔段1532地
    號土地由原告庚○○分得；藍埔段1520之1 、1520之2 、15
    20之4 、1520之6 及1520之7 地號土地由被告戊○○及原告
    癸○○○各分得2 分之1 。
  (三)因系爭土地之面積及價值不同，故又約定互相以價金補償，
    其中原告庚○○付予被告丙○○34萬元；被告丙○○付予原
    告壬○○8 萬元；被告己○○付予原告壬○○3 萬元，所有
    手續完成後再付現金。當日被告己○○、丙○○及原告壬○○、庚○○皆到場協議，原告癸○○○由被告己○○代理，
    亦表示同意，被告戊○○則由被告丙○○代理，且經由被告
    丙○○按捺指印，以示負責，兩造並簽訂有遺產分割協議書
    。詎被告嗣後拒絕依協議書分割，原告爰依協議書之契約關
    係提起本訴。
三、對被告抗辯所為之陳述：
  (一)遺產分割協議書係兩造基於繼承人李阿泉之遺願而為分配，
    且皆由兩造親手按捺指印，而於鈞院93年度訴字第537 號所
    有權移轉登記事件中，被告亦不否認被繼承人李阿泉之遺願
    與協議書相同之情事，協議書並無變造情事。
  (二)另被告戊○○人雖在美國，惟協議書係依照父親之遺願，與
    被告戊○○之主張相同，故其委託被告丙○○為代理人。而
    被告己○○於簽訂協議書時，與原告癸○○○親誼尚存，且
    被告己○○受雇於原告癸○○○從事市場雞販生意，否則被
    告丙○○及己○○豈敢按捺指印，干冒偽造文書之罪責。
  (三)本件為履行協議分割，鈞院95年度訴字第51號為裁判分割共
    有物，另鈞院93年度訴字第537 號係所有權移轉登記，上開
    3 事件中當事人固相同，惟訴訟標的及聲明均不同，非同一
    事件。
四、證據：提出土地謄本10件、遺產分割協議書1 件、戶籍謄本
    3 件、信件1 件、借據1 件、臺灣臺北地方法院檢察署檢察
    官起訴書1 件、鈞院93年度訴字第537 號民事判決1 件、臺
    灣高等法院93年度上字第934 號民事判決1 件（均為影本）
    土地對照表1 件、被告戶籍謄本3 件為證，並聲請訊問證人
    辛○○、池怡樺、丁○○。
乙、被告方面：
一、聲明：原告之訴駁回。
二、陳述：
  (一)被告丙○○、己○○：
    1.兩造之被繼承人李阿泉於生前即已將系爭土地分配妥當，
      惟因原告3 人隱藏文件始有今日之糾紛。遺產分割協議書
      之結論固為真實，惟於協議前被告丙○○未得到被告戊○○之授權，被告己○○亦未得到原告癸○○○之授權，且
      協議書所得之結論亦未得被告戊○○之同意。原告所提出
      之協議書係經原告偽造及變造，文件中除手寫部分為真正
      外，電腦打字部分均為事後所加上。
    2.遺產分割協議書之作成，係由被告丙○○、己○○及原告
      壬○○、庚○○4 人開協調會作成，會後所得之結論由被
      告丙○○負責通知住在美國之被告戊○○，惟遭被告戊○○所拒絕；被告己○○則負責通知原告癸○○○，原告癸○○○不置可否，僅稱由你們5 兄弟協調解決即可，故協
      議書並非契約，僅為要約之性質，且該要約經拒絕後，已
      失其拘束力。
    3.該協調會係於89年6 月中旬舉行，被告戊○○自美國寄回
      來之催告函約於89年7 月上旬收到，惟原告於收到上開催
      告函後仍於89年7 月25日逕自前往桃園地政事務所辦理繼
      承登記，當時被告之印章及身分證均在原告手中，原告僅
      將系爭土地登記為應有部分各6 分之1 ，而不敢依協議書
      之內容辦理繼承登記，益徵原告亦自認協議書非契約。
  (三)被告戊○○未於言詞辯論期日到場，惟據其提出書狀陳述略
    以：
    1.被告居住於美國，並未委託在台任何人處理繼承財產之分
      配問題，故渠等所簽訂之任何文件，對被告無法律上之拘
      束力。況被告戊○○曾於89年6 月27日至我國駐美代表處
      辦理催告函要求原告辦理繼承登記。
    2.原告於鈞院93年度訴字第537 號所有權移轉登記事件中，
      主張兩造為李阿泉之繼承人，依規定就土地辦理繼承登記
      ，各繼承人之繼承範圍為6 分之1 ，並無任何侵權或不當
      得利之情事等語。如今卻反覆，無故興訟，毫無理由。
    3.本件訴訟，與鈞院93年度訴字第537 號所有權移轉登記事
      件、鈞院95年度訴字第51號分割共有物事件為同一事件，
      依法應予駁回。
三、證據：提出協議書2 件、催告函1 件、民事土地分割登記起
    訴狀1 件、本院93年度訴字第537 號民事判決節本1 件（均
    為影本）為證。
    理  由
壹、程序部分：
  一、按訴訟法上所謂一事不再理之原則，乃指同一事件已有確
      定之終局判決者而言。其所謂同一事件，必同一當事人就
      同一法律關係而為同一之請求，若此三者有一不同，即不
      得謂為同一事件，自不受確定判決之拘束，有最高法院19
      年上字第278 號判例足資參照。查本院93年度訴字第537
      號所有權移轉登記事件，係戊○○以被繼承人李阿泉有死
      因贈與契約為訴訟標的，對壬○○、庚○○、癸○○○、
      丙○○、己○○起訴，請求將藍埔段1520之1 、1520之2
      、1520之4 、1520 之6、1520之7 等5 筆土地各應有部分
      6 分之1 移轉登記與戊○○，及返還其上未辦理保存登記
      之建物，經本院判決駁回原告之訴，上訴後由台灣高等法
      院判決上訴駁回確定，有本院93年度訴字第537 號及台灣
      高等法院93年度上字第934 號判決在卷可稽（見本院卷第
      100 至105 頁），並經本院依職權調閱上開卷宗查核屬實
      。又本院95年度訴字第51號分割共有物事件，係戊○○、
      丙○○、己○○對庚○○、壬○○及癸○○○起訴，請求
      就系爭土地為裁判分割及交付其上未辦理保存登記建物之
      占有（尚在本院審理中），亦據本院調閱卷宗核閱屬實。
      而本件原告庚○○、壬○○及癸○○○係以兩造間之遺產
      分割協議書請求被告己○○、丙○○及戊○○履行契約而
      提起本訴，與上述本院93年度訴字第537 號所有權移轉登
      記事件及95年度訴字第51號分割共有物事件之當事人雖屬
      相同，惟於訴訟標的請求之內容均有不同，非屬同一事件
      ，參照前引法文判例所示意旨，原告提起本訴並未違反一
      事不再理之規定；被告辯稱原告起訴違反不得更行起訴之
      規定，自屬誤會。
  二、本件被告戊○○經合法通知，未於言詞辯論期日到場，核
      無民事訴訟法第386 條所列各款情形，爰依原告之聲請，
      就被告戊○○部分由其一造辯論而為判決。
貳、實體部分：
一、本院判斷：
  (一)按當事人主張有利於己之事實者，就其事實有舉證之責任。
    民事訴訟法第277 條定有明文。次按當事人於其利己事實之
    主張，除事實於法院已顯著，或為其職權上已認知者外，應
    負立證之責；又民事訴訟如係由原告主張權利者，應先由原
    告負舉證之責，若原告先不能舉證，以證實自己主張之事實
    為真實，則被告就其抗辯事實即令不能舉證，或其所舉證據
    尚有疵累，亦應駁回原告之請求，有最高法院17年上字第91
    7 號、18年上字第1685號判例足資參照。
  (二)查本件兩造均為被繼承人李阿泉之繼承人，兩造共有之系爭
    土地皆係繼承自李阿泉之遺產，被告戊○○於89年6 月27日
    發函給原告癸○○○、庚○○、壬○○及被告丙○○、己○○等人，催告辦理繼承登記，並表明未經其本人書面同意，
    癸○○○等收件人私下分配一律無效（本院卷第139 頁）；
    原告庚○○、壬○○及被告己○○、丙○○於89年7 月25日
    辦理繼承登記前，開會協調就系爭10筆土地之遺產分割達成
    協議，約定分配如附表所示，而原告癸○○○及被告戊○○
    未到場，分別由己○○、丙○○於遺產分割協議書上癸○○○及戊○○分配項下簽名；嗣原告於89年7 月25日辦理繼承
    登記，仍依每人應有部分各1/6 登記為兩造共有等事實，為
    兩造所不爭執，並有戊○○之催告函、遺產分割協議書及系
    爭10筆土地登記簿謄本各1 件在卷可稽（見本院卷第6-26
    頁、第139 頁），可堪信為真實。
  (三)原告主張遺產分割協議書（下稱系爭協議書）係兩造共同簽
    立，係為真正，原告癸○○○及被告戊○○未到場，已分別
    由己○○及丙○○代理，系爭協議書為有效云云，惟為被告
    所否認，並以前詞置辯，經查：
    1.系爭協議書是否真正部分：
      系爭協議書係原告庚○○、壬○○及被告己○○、戊○○4 人到場協議，由證人辛○○執筆依協議結果書寫協
        議書，當時協議之結果就是如系爭協議書所記載，手寫
        部分為真正等情，為兩造所不爭執，並據證人辛○○於
        本院證述明確（見本院卷第124-125 頁）。
      又書寫協議書時是以空白十行紙書寫，電腦打字部分是
        後來加上去的等情，亦據證人辛○○證述在卷。觀之系
        爭協議書上以電腦打字之文字為「具遺產分割協議書人
        李桂英戊○○丙○○己○○庚○○壬○○等六人因先父
        李阿泉所遺下不動產分管暨納稅方便起見同意分割絕無
        異議。」、「不動產標示、觀音鄉○○段」等字，若係
        事後加上，依其格式應係書寫協議結果內容後再以電腦
        打字套印於協議書上，就遺產之分割協議作前言之說明
        ，是系爭協議書電腦打字部分縱係事後加上，就協議文
        書之本旨、內容均未為任何偽造或變更，僅就前言加以
        說明，尚難認系爭協議書有為變造或偽造情事，系爭協
        議書之形式上真正仍可認定，被告辯稱系爭協議書經變
        造、偽造云云，無可採取。
    2.就原告癸○○○及被告戊○○有無授權己○○、丙○○代
      理遺產分割協議事宜部分：
      原告主張被告己○○、丙○○為原告癸○○○及被告戊○○之代理人，並舉協議時執筆及在場之證人辛○○、
        丁○○為證，惟證人辛○○、丁○○於本院均證述不知
        癸○○○及戊○○有無委託己○○、戊○○為代理人，
        於協議當時並未聽到己○○、丙○○表示代理癸○○○
        及戊○○等語，有證人辛○○、丁○○之證詞在卷可稽
        （見本院卷第124- 126、148-149 頁），是證人辛○○
        、丁○○之證詞不能為原告有利之證明。
      原告另以被告戊○○之催告函表示戊○○在台灣之代理
        人為甲○○（改名池怡樺），主張係甲○○以電話要求
        丙○○代理戊○○簽立協議書云云，惟亦經證人甲○○
        於本院證述：並無受戊○○委任代理處理遺產分割事宜
        ，亦未打電話要求丙○○代理戊○○協議遺產分割等語
        否認在卷（見本院卷第125-126 頁）。雖被告戊○○於
        89年6 月27日所發催告函中有「限本函到達之日起七天
        之內，你們必須會同本人之台灣代理人甲○○女士清查
        爸爸生前之存款帳冊支出項目及分配明細…，你們必須
        提供必需之文件協同本人之代理人辦理繼承及繼承分割
        之登記」等語，惟被告戊○○亦同時表明「此外，本人
        特別聲明爸爸生前所有之農地本人並未放棄繼承權，未
        經本人書面同意，你們私下分配依法一律無效，本人不
        予承認…。」等語（見本院卷第139 頁），顯見被告戊○○於催告函所稱代理人甲○○代理事項乃指清查遺產
        範圍及辦理繼承登記事宜，並非指就系爭10筆土地遺產
        分割之協議。又縱甲○○係被告戊○○在台灣之代理人
        ，惟原告庚○○、壬○○及被告己○○、丙○○為遺產
        分割協議時，並未通知甲○○到場，此亦不能證明被告
        丙○○獲有被告戊○○之授權代理。
      被告戊○○既於催告函中催告辦理繼承登記，並表明未
        經其本人書面同意，癸○○○等收件人私下分配一律無
        效等語，被告戊○○應無可能授權丙○○代理協議遺產
        分割事宜。再參原告庚○○、壬○○及被告己○○、丙○○於簽立系爭協議書後，原告庚○○於89年7 月25日
        辦理繼承登記時，仍捨系爭協議書而依每人應有部分各
        1/ 6辦理登記，依原告庚○○自承：當初會去辦理每人
        1/ 6應有部分，是因為戊○○反對，所以我們不敢去辦
        理，戊○○的催告函是在協議書簽立之前，是要大家趕
        快辦理遺產登記，所以我們才協調簽立協議書，簽了之
        後戊○○才用電話反對（見本院卷第97頁）等情，可見
        系爭協議書簽立前未經被告戊○○授權代理，事後亦未
        經被告戊○○之同意。被告抗辯當時4 人協調作成結論
        ，會後結論由被告丙○○負責通知住在美國之被告戊○○，被告己○○則負責通知原告癸○○○等語，較為可
        採。
      本件被告己○○、丙○○雖於系爭協議書上原告癸○○○及被告戊○○分配項下簽名，惟不能遽認被告己○○
        、丙○○為有權代理，原告癸○○○固承認系爭協議書
        之簽立，惟原告不能證明被告丙○○於系爭協議書就被
        告戊○○部分為有權代理，即不能證明系爭協議書係經
        全體繼承人同意而簽立，自難認系爭協議書為有效成立
        。
  (四)綜上所述，原告不能舉證證明系爭協議書有效成立，原告基
    於協議書請求履行契約，為無理由，應予駁回。
二、本件事證已臻明確，兩造其餘主張陳述及所提證據，經核與
    本件判決之結果均無影響，爰不另一一論述，併此敘明。
三、據上論結：本件原告之訴為無理由，依民事訴訟法第78條，
    判決如主文。
中　　華　　民　　國　　96　　年　　2 　　月　　16　　日
                  民事第二庭    法　官　蔡寶樺
以上正本係照原本作成
如對本判決上訴，須於判決送達後20日內向本院提出上訴狀
中　　華　　民　　國　　96　　年　　2 　　月　　27　　日
                    　　　　　　書記官　謝至菁
┌─────────────────────────────┐
│附表：                                  95年度訴字第1117號│
├─┬─────┬──────┬──────┬───────┤
│編│地號：    │面        積│辦理繼承登記│遺產分割協議書│
│號│桃園縣觀音│（平方公尺）│及各應有部分│約定          │
│  │鄉○○段  │            │            │              │
├─┼─────┼──────┼──────┼───────┤
│1 │1500      │1,197       │戊○○ 1/6  │由壬○○取得  │
│  │          │            │丙○○ 1/6  │              │
│  │          │            │己○○ 1/6  │              │
│  │          │            │庚○○ 1/6  │              │
│  │          │            │壬○○ 1/6  │              │
│  │          │            │癸○○○1/6 │              │
├─┼─────┼──────┼──────┼───────┤
│2 │1506      │681         │同上        │同上          │
│  │          │            │            │              │
├─┼─────┼──────┼──────┼───────┤
│3 │1501      │1,596       │同上        │由己○○取得  │
│  │          │            │            │              │
├─┼─────┼──────┼──────┼───────┤
│4 │1505      │1,600       │同上        │由丙○○取得  │
│  │          │            │            │              │
├─┼─────┼──────┼──────┼───────┤
│5 │1532      │1838        │同上        │由庚○○取得  │
│  │          │            │            │              │
├─┼─────┼──────┼──────┼───────┤
│6 │1520-1    │34          │同上        │癸○○○1/2   │
│  │          │            │            │戊○○1/2     │
├─┼─────┼──────┼──────┼───────┤
│7 │1520-2    │68          │同上        │同上          │
│  │          │            │            │              │
├─┼─────┼──────┼──────┼───────┤
│8 │1520-4    │22          │同上        │同上          │
│  │          │            │            │              │
├─┼─────┼──────┼──────┼───────┤
│9 │1520-6    │52          │同上        │同上          │
│  │          │            │            │              │
├─┼─────┼──────┼──────┼───────┤
│10│1520-7    │281         │同上        │同上          │
│  │          │            │            │              │
└─┴─────┴──────┴──────┴───────┘
